ACORDAO-COMPLETO-2549262

ACÓRDÃO 9211/2022 ATA 41/2022 - PRIMEIRA CÂMARA

VISTA, relatada e discutida esta tomada de contas especial instaurada pelo Comando da 7ª Região Militar do Exército Brasileiro, em desfavor de Maria das Graças da Silva Magalhães, Maria Alice da Silva Monteiro, Maria de Fátima Correia de Sá, Maria da Glória da Silva Meneses e Maria do Socorro Moura da Silva, em razão do recebimento de pensão militar especial instituída por seu genitor, o ex-combatente João Correia da Silva, com base em decisão judicial não transitada em julgado, revertida posteriormente.
ACORDAM os Ministros do Tribunal de Contas da União, reunidos em sessão da 1ª Câmara, ante as razões expostas pelo Relator, e com fundamento nos arts. 1º, inciso I; e 8º da Lei 8.443/1992 c/c o art. 212 do Regimento Interno, em:
9.1. arquivar o processo ante a ausência de pressupostos de constituição e de desenvolvimento válido e regular;
9.2. encaminhar cópia desta decisão às responsáveis, ao Comando da 7ª Região Militar e 7ª Divisão de Exército Brasileiro, ao Procurador-Chefe da Procuradoria da República no Estado de Pernambuco e à Advocacia-Geral da União, para as providências cabíveis, com a informação de que o inteiro teor deste acórdão e do relatório e do voto que o fundamentam está disponível no endereço eletrônico www.tcu.gov.br/acordaos.

Tomada de contas especial instaurada pelo Comando da 7ª Região Militar do Exército Brasileiro, em desfavor de Maria das Graças da Silva Magalhães, Maria Alice da Silva Monteiro, Maria de Fátima Correia de Sá, Maria da Glória da Silva Meneses e Maria do Socorro Moura da Silva, em razão do recebimento de pensão militar especial instituída por seu genitor, o ex-combatente João Correia da Silva, com base em decisão judicial não transitada em julgado, revertida posteriormente.

Primeira Câmara

3. Responsáveis: Maria Alice da Silva Monteiro (XXX.216.024-XX); Maria da Gloria da Silva Meneses (XXX.360.204-XX); Maria das Gracas da Silva Magalhaes (XXX.491.074-XX); Maria de Fatima Correia de Sa (XXX.354.914-XX) e Maria do Socorro Moura da Silva (XXX.667.674-XX)

13.1. Ministros presentes: Walton Alencar Rodrigues (Presidente), Benjamin Zymler e Jorge Oliveira (Relator).
13.2. Ministros-Substitutos presentes: Augusto Sherman Cavalcanti e Weder de Oliveira.

JORGE OLIVEIRA

Inicio o relatório com a instrução produzida no âmbito da Secretaria de Controle Externo de Tomada de Contas Especial deste TCU - SecexTCE, cujos encaminhamentos contaram com a concordância do corpo diretivo da Unidade Técnica (peças 65-67) . 
"INTRODUÇÃO
Cuidam os autos de tomada de contas especial instaurada pelo Comando da 7ª Região Militar e 7ª Divisão de Exército, em desfavor de Maria das Graças da Silva Magalhães (CPF: XXX.491.074-XX) , Maria Alice da Silva Monteiro (CPF: XXX.216.024-XX) , Maria de Fátima Correia de Sa (CPF XXX.354.914-XX) , Maria da Glória da Silva Meneses (CPF: XXX.360.204-XX) e Maria do Socorro Moura da Silva (CPF: XXX.667.674-XX) , em razão do recebimento de valores dos cofres públicos relativos a pensão de ex-combatente, sustentada por decisão judicial antecipada, cassada por decisão judicial posterior, haja vista as filhas do ex-combatente serem maiores e não incapazes.
HISTÓRICO
Em 30/3/2020, com fundamento na IN/TCU 71/2012, alterada pela IN/TCU 76/2016 e DN/TCU 155/2016, o dirigente da instituição Comando da 7ª Região Militar e 7ª Divisão de Exército autorizou a instauração da tomada de contas especial (peça 2) . O processo foi registrado no sistema e-TCE com o número 1267/2020.
	O fundamento para a instauração da Tomada de Contas Especial, conforme consignado na matriz de responsabilização elaborada pelo tomador de contas, foi a constatação da seguinte irregularidade: 
'Recebimento de valores dos cofres públicos, relativos à pensão de ex-combatente, sustentadas por decisão judicial antecipada, cassadas por decisão judicial posterior, haja vista que foi constatado que as filhas do ex-combatente são maiores e não incapacitadas.' 
As responsáveis arroladas na fase interna foram devidamente comunicadas e, diante da ausência de justificativas suficientes para elidir a irregularidade e da não devolução dos recursos, instaurou-se a tomada de contas especial.
No relatório (peça 21) , o tomador de contas concluiu que o prejuízo importaria no valor original de R$ 392.286,05, imputando-se a responsabilidade a Maria das Graças da Silva Magalhães, Maria Alice da Silva Monteiro, Maria de Fátima Correia de Sá, Maria da Glória da Silva Meneses e Maria do Socorro Moura da Silva, na condição de beneficiárias. 
	Em 31/8/2020, o Centro de Controle Interno do Exército emitiu o relatório de auditoria (peça 23) , em concordância com o relatório do tomador de contas. O certificado de auditoria e o parecer do dirigente do órgão de controle interno concluíram pela irregularidade das presentes contas (peças 24 e 25) .
	Em 2/9/2020, o Comandante do Exército atestou haver tomado conhecimento das conclusões contidas no relatório e certificado de auditoria, bem como do parecer conclusivo do dirigente do órgão de controle interno, manifestando-se pela irregularidade das contas, e determinou o encaminhamento do processo ao Tribunal de Contas da União (peça 26) . Em que pese o art. 52 da Lei 8.443/1992 fale em Ministro de Estado supervisor da área ou autoridade de nível hierárquico equivalente, os Comandantes do Exército, da Marinha e da Aeronáutica (arts. 3º e 9º da LC 97/1999) equiparam-se a Ministro de Estado (Acórdão 18633/2021-TCU-Primeira Câmara, rel. Augusto Sherman) .
Na instrução inicial (peça 31) , analisando-se os documentos nos autos, concluiu-se pela necessidade de realização de citação para a seguinte irregularidade: 
Irregularidade 1: recebimento de parcela de remuneração de pensão especial de ex-combatente, concedida por meio de decisão judicial, em caráter precário, posteriormente revertida, durante o período de outubro/2011 a junho/2017.
Evidências da irregularidade: documentos técnicos presentes nas peças 6 e 7.
Normas infringidas: art. 71, inciso II, da Constituição Federal/1988; arts. 884, 876 e 927 do Código Civil (Lei 10.406 de 10/1/2002) e art. 30 da Lei 4.242/1963.
 (...) 
Conduta: receber parcela de remuneração de pensão especial militar de ex-combatente à qual não tinham direito, no período de outubro/2011 a junho/2017.
Nexo de causalidade: ao receber pensão indevida, a responsável causou dano ao erário.
Culpabilidade: não há excludentes de ilicitude, de culpabilidade e de punibilidade; é razoável supor que a responsável tinha consciência da ilicitude de sua conduta; era exigível conduta diversa da praticada, qual seja, não receber parcela de remuneração de pensão indevida ou, caso recebesse, devolvê-la. 
Encaminhamento: citação.
Em cumprimento ao pronunciamento da unidade (peça 33) , foi efetuada citação das responsáveis, nos moldes adiante:
 Maria das Graças da Silva Magalhães - promovida a citação da responsável, conforme delineado adiante:
	Comunicação: Ofício 64218/2021 - Seproc (peça 53) 
Data da Expedição: 25/11/2021
Data da Ciência: 29/11/2021 (peça 56) 
Nome Recebedor: ilegível
Observação: Ofício enviado para o endereço do responsável, conforme pesquisa na base de dados no sistema da Receita Federal, custodiada pelo TCU.
Fim do prazo para a defesa: 14/12/2021
	
	Comunicação: Ofício 64219/2021 - Seproc (peça 52) 
Data da Expedição: 25/11/2021
Data da Ciência: 29/11/2021 (peça 59) 
Nome Recebedor: Guilherme Pinheiro
Observação: Ofício enviado para o endereço do responsável, conforme pesquisa na base de dados nos sistemas corporativos do TCU, custodiada pelo TCU.
Fim do prazo para a defesa: 14/12/2021
	
 Maria Alice da Silva Monteiro - promovida a citação da responsável, conforme delineado adiante:
	Comunicação: Ofício 64221/2021 - Seproc (peça 51) 
Data da Expedição: 25/11/2021
Data da Ciência: 29/11/2021 (peça 55) 
Nome Recebedor: Maria Alice
Observação: Ofício enviado para o endereço do responsável, conforme pesquisa na base de dados no sistema da Receita Federal, custodiada pelo TCU.
Fim do prazo para a defesa: 14/12/2021
	
	Comunicação: Ofício 64222/2021 - Seproc (peça 50) 
Data da Expedição: 25/11/2021
Data da Ciência: 29/11/2021 (peça 60) 
Nome Recebedor: Guilherme Pinheiro
Observação: Ofício enviado para o endereço do responsável, conforme pesquisa na base de dados nos sistemas corporativos do TCU, custodiada pelo TCU.
Fim do prazo para a defesa: 14/12/2021
	
 Maria de Fátima Correia de Sa - promovida a citação da responsável, conforme delineado adiante:
	Comunicação: Ofício 64223/2021 - Seproc (peça 49) 
Data da Expedição: 25/11/2021
Data da Ciência: 30/11/2021 (peça 58) 
Nome Recebedor: Henrique da Silva
Observação: Ofício enviado para o endereço do responsável, conforme pesquisa na base de dados no sistema da Receita Federal, custodiada pelo TCU.
Fim do prazo para a defesa: 15/12/2021
	
	Comunicação: Ofício 64224/2021 - Seproc (peça 48) 
Data da Expedição: 25/11/2021
Data da Ciência: 29/11/2021 (peça 63) 
Nome Recebedor: Guilherme Pinheiro
Observação: Ofício enviado para o endereço do responsável, conforme pesquisa na base de dados nos sistemas corporativos do TCU, custodiada pelo TCU.
Fim do prazo para a defesa: 14/12/2021
	
 Maria da Glória da Silva Meneses - promovida a citação da responsável, conforme delineado adiante:
	Comunicação: Ofício 64225/2021 - Seproc (peça 47) 
Data da Expedição: 25/11/2021
Data da Ciência: 29/11/2021 (peça 57) 
Nome Recebedor: Severino João da Silva
Observação: Ofício enviado para o endereço do responsável, conforme pesquisa na base de dados no sistema da Receita Federal, custodiada pelo TCU.
Fim do prazo para a defesa: 14/12/2021
	
	Comunicação: Ofício 64226/2021 - Seproc (peça 46) 
Data da Expedição: 25/11/2021
Data da Ciência: 29/11/2021 (peça 61) 
Nome Recebedor: Guilherme Pinheiro
Observação: Ofício enviado para o endereço do responsável, conforme pesquisa na base de dados nos sistemas corporativos do TCU, custodiada pelo TCU.
Fim do prazo para a defesa: 14/12/2021
	
 Maria do Socorro Moura da Silva - promovida a citação da responsável, conforme delineado adiante:
	Comunicação: Ofício 64228/2021 - Seproc (peça 45) 
Data da Expedição: 25/11/2021
Data da Ciência: 29/11/2021 (peça 54) 
Nome Recebedor: ilegível
Observação: Ofício enviado para o endereço do responsável, conforme pesquisa na base de dados no sistema da Receita Federal, custodiada pelo TCU.
Fim do prazo para a defesa: 14/12/2021
	
	Comunicação: Ofício 64229/2021 - Seproc (peça 44) 
Data da Expedição: 25/11/2021
Data da Ciência: 29/11/2021 (peça 62) 
Nome Recebedor: Guilherme Pinheiro
Observação: Ofício enviado para o endereço do responsável, conforme pesquisa na base de dados nos sistemas corporativos do TCU, custodiada pelo TCU.
Fim do prazo para a defesa: 14/12/2021
	
Conforme Despacho de peça 64, as providências inerentes às comunicações processuais foram concluídas. 
Transcorrido o prazo regimental, as responsáveis Maria das Graças da Silva Magalhães, Maria Alice da Silva Monteiro, Maria de Fátima Correia de Sa, Maria da Glória da Silva Meneses e Maria do Socorro Moura da Silva permaneceram silentes, devendo ser consideradas reveis, nos termos do art. 12, § 3º, da Lei 8.443/1992.
ANÁLISE DOS PRESSUPOSTOS DE PROCEDIBILIDADE DA IN/TCU 71/2012
Avaliação de Viabilidade do Exercício do Contraditório e Ampla Defesa
Verifica-se que não houve o transcurso de mais de dez anos desde o fato gerador sem que tenha havido a notificação das responsáveis pela autoridade administrativa federal competente (art. 6º, inciso II, c/c art. 19 da IN/TCU 71/2012, modificada pela IN/TCU 76/2016) , uma vez que o fato gerador da irregularidade sancionada ocorreu no período de 2/10/2011 a 2/6/2017, e as responsáveis foram notificadas sobre a irregularidade pela autoridade administrativa competente conforme abaixo:
Maria das Graças da Silva Magalhães, por meio do ofício acostado à peça 15, recebido em 29/4/2020, conforme AR (peça 9) .
Maria Alice da Silva Monteiro, por meio do ofício acostado à peça 16, recebido em 29/4/2020, conforme AR (peça 10) .
Maria de Fátima Correia de Sa, por meio do ofício acostado à peça 17, recebido em 29/4/2020, conforme AR (peça 11) .
Maria da Glória da Silva Meneses, por meio do ofício acostado à peça 18, recebido em 29/4/2020, conforme AR (peça 12) .
Maria do Socorro Moura da Silva, por meio do ofício acostado à peça 19, recebido em 29/4/2020, conforme AR (peça 13) .
Além, das mencionadas comunicações, as responsáveis foram notificadas dos fatos no curso do processo de sindicância por meios dos ofícios expedidos em 3/1/2018 (peça 6, p. 18-28) , apresentando suas defesas em 29/1/2018 (peça 6, p. 33-37) .
Valor de Constituição da TCE 	
Verifica-se, ainda, que o valor atualizado do débito apurado (sem juros) em 1/1/2017 é de R$ 387.014,45, portanto superior ao limite mínimo de R$ 100.000,00, na forma estabelecida conforme os arts. 6º, inciso I, e 19 da IN/TCU 71/2012, modificada pela IN/TCU 76/2016. 
OUTROS PROCESSOS/DÉBITOS NOS SISTEMAS DO TCU COM OS MESMOS RESPONSÁVEIS
Informa-se que não foi encontrado débito imputável às responsáveis em outros processos no Tribunal.
A tomada de contas especial está, assim, devidamente constituída e em condição de ser instruída.
EXAME TÉCNICO
Da validade das notificações:
Preliminarmente, cumpre tecer breves considerações sobre a forma como são realizadas as comunicações processuais no TCU. A esse respeito, destacam-se o art. 179, do Regimento Interno do TCU (Resolução 155, de 4/12/2002) e o art. 4º, inciso III, § 1º, da Resolução TCU 170, de 30 de junho de 2004, in verbis:
'Art. 179. A citação, a audiência ou a notificação, bem como a comunicação de diligência, farse-ão:
I - mediante ciência da parte, efetivada por servidor designado, por meio eletrônico, fac-símile, telegrama ou qualquer outra forma, desde que fique confirmada inequivocamente a entrega da comunicação ao destinatário;
II - mediante carta registrada, com aviso de recebimento que comprove a entrega no endereço do destinatário;
III - por edital publicado no Diário Oficial da União, quando o seu destinatário não for localizado
 (...) 
Art. 3º As comunicações serão dirigidas ao responsável, ou ao interessado, ou ao dirigente de órgão ou entidade, ou ao representante legal ou ao procurador constituído nos autos, com poderes expressos no mandato para esse fim, por meio de:
I - correio eletrônico, fac-símile ou telegrama;
II - servidor designado;
III - carta registrada, com aviso de recebimento;
IV - edital publicado no Diário Oficial da União, quando o seu destinatário não for localizado, nas hipóteses em que seja necessário o exercício de defesa.
Art. 4º. Consideram-se entregues as comunicações:
I - efetivadas conforme disposto nos incisos I e II do artigo anterior, mediante confirmação da ciência do destinatário;
II - realizadas na forma prevista no inciso III do artigo anterior, com o retorno do aviso de recebimento, entregue comprovadamente no endereço do destinatário;
III - na data de publicação do edital no Diário Oficial da União, quando realizadas na forma prevista no inciso IV do artigo anterior.
§ 1º O endereço do destinatário deverá ser previamente confirmado mediante consulta aos sistemas disponíveis ao Tribunal ou a outros meios de informação, a qual deverá ser juntada ao respectivo processo.
 (...) '
Bem se vê, portanto, que a validade da citação via postal não depende de que o aviso de recebimento seja assinado pelo próprio destinatário da comunicação, o que dispensa, no caso em tela, a entrega do AR em 'mãos próprias'. A exigência da norma é no sentido de o Tribunal verificar se a correspondência foi entregue no endereço correto, residindo aqui a necessidade de certeza inequívoca. 
Não é outra a orientação da jurisprudência do TCU, conforme se verifica dos julgados a seguir transcritos:
'São válidas as comunicações processuais entregues, mediante carta registrada, no endereço correto do responsável, não havendo necessidade de que o recebimento seja feito por ele próprio (Acórdão 3648/2013-TCU-Segunda Câmara, Relator Min. José Jorge) ;
É prescindível a entrega pessoal das comunicações pelo TCU, razão pela qual não há necessidade de que o aviso de recebimento seja assinado pelo próprio destinatário. Entregandose a correspondência no endereço correto do destinatário, presume-se o recebimento da citação. (Acórdão 1019/2008-TCU-Plenário, Relator Min. Benjamin Zymler) ;
As comunicações do TCU, inclusive as citações, deverão ser realizadas mediante Aviso de Recebimento - AR, via Empresa Brasileira de Correios e Telégrafos, bastando para sua validade que se demonstre que a correspondência foi entregue no endereço correto. (Acórdão 1526/2007-TCU-Plenário, Relator Min. Aroldo Cedraz) .'
A validade do critério de comunicação processual do TCU foi referendada pelo Supremo Tribunal Federal, nos termos do julgamento do MS-AgR 25.816/DF, por meio do qual se afirmou a desnecessidade da ciência pessoal do interessado, entendendo-se suficiente a comprovação da entrega do AR no endereço do destinatário:
'Ementa: agravo regimental. Mandado de segurança. Desnecessidade de intimação pessoal das decisões do tribunal de contas da união. art. 179 do regimento interno do TCU. Intimação do ato impugnado por carta registrada, iniciado o prazo do art. 18 da lei nº 1.533/51 da data constante do aviso de recebimento. Decadência reconhecida. Agravo improvido.
O envio de carta registrada com aviso de recebimento está expressamente enumerado entre os meios de comunicação de que dispõe o Tribunal de Contas da União para proceder às suas intimações.
O inciso II do art. 179 do Regimento Interno do TCU é claro ao exigir apenas a comprovação da entrega no endereço do destinatário, bastando o aviso de recebimento simples.' 
Da revelia das responsáveis Maria das Graças da Silva Magalhães, Maria Alice da Silva Monteiro, Maria de Fátima Correia de Sa, Maria da Glória da Silva Meneses e Maria do Socorro Moura da Silva
No caso vertente, a citação de cada uma das responsáveis (Maria das Graças da Silva Magalhães, Maria Alice da Silva Monteiro, Maria de Fátima Correia de Sa, Maria da Glória da Silva Meneses e Maria do Socorro Moura da Silva) se deu em endereços provenientes de pesquisas de endereços realizadas pelo TCU (vide parágrafos acima) , porquanto, devido ao insucesso de realizar a citação em endereços constantes na base de dados da Receita custodiada pelo TCU, buscou-se a notificação em endereços provenientes das bases de dados públicas custodiadas pelo TCU (TSE e Renach) e das bases de dados do próprio TCU. A entrega dos ofícios citatórios nesses endereços ficou comprovada conforme detalhamento a seguir:
Maria das Graças da Silva Magalhães, ofício 64218/2021 - Seproc (peça 53) , origem no sistema da Receita Federal e ofício 64219/2021 - Seproc (peça 52) , origem nos sistemas corporativos do TCU.
Maria Alice da Silva Monteiro, ofício 64221/2021 - Seproc (peça 51) , origem no sistema da Receita Federal e ofício 64222/2021 - Seproc (peça 50) , origem nos sistemas corporativos do TCU.
Maria de Fátima Correia de Sa, ofício 64223/2021 - Seproc (peça 49) , origem no sistema da Receita Federal e ofício 64224/2021 - Seproc (peça 48) , origem nos sistemas corporativos do TCU.
Maria da Glória da Silva Meneses, ofício 64225/2021 - Seproc (peça 47) , origem no sistema da Receita Federal e ofício 64226/2021 - Seproc (peça 46) , origem nos sistemas corporativos do TCU.
Maria do Socorro Moura da Silva, ofício 64228/2021 - Seproc (peça 45) , origem no sistema da Receita Federal e ofício 64229/2021 - Seproc (peça 44) , origem nos sistemas corporativos do TCU.
Nos processos do TCU, a revelia não leva à presunção de que seriam verdadeiras todas as imputações levantadas contra os responsáveis, diferentemente do que ocorre no processo civil, em que a revelia do réu opera a presunção da verdade dos fatos narrados pelo autor (Acórdão 1009/2018-TCU-Plenário, Relator Min. Bruno Dantas; 2369/2013 - TCU - Plenário, Relator Min. Benjamin Zymler e 2449/2013 - TCU - Plenário, Relator Min. Benjamin Zymler) . Dessa forma, a avaliação da responsabilidade do agente não pode prescindir da prova existente no processo ou para ele carreada. 
Ao não apresentar sua defesa, as responsáveis deixaram de produzir prova da regular aplicação dos recursos sob sua responsabilidade, em afronta às normas que impõem aos gestores públicos a obrigação legal de, sempre que demandados pelos órgãos de controle, apresentar os documentos que demonstrem a correta utilização das verbas públicas, a exemplo do contido no art. 93 do Decreto-Lei 200/1967: 'Quem quer que utilize dinheiros públicos terá de justificar seu bom e regular emprego na conformidade das leis, regulamentos e normas emanadas das autoridades administrativas competentes.' 
Mesmo as alegações de defesa não sendo apresentadas, considerando o princípio da verdade real que rege esta Corte, procurou-se buscar, em manifestações das responsáveis na fase interna desta Tomada de Contas Especial, se havia algum argumento que pudesse ser aproveitado a seu favor. 
Os argumentos apresentados na fase interna (peça 14) não elidem as irregularidades apontadas.
Conforme relatado na instrução precedente, em 19/9/2013, o Superior Tribunal de Justiça deu provimento ao Recurso Especial da União, julgando improcedente o direito ao recebimento da pensão especial, haja vista a não comprovação de que as autoras da ação eram incapazes de prover próprios meios de sustento, um dos requisitos para recebimento de pensão pleiteada.
No voto condutor do Acórdão, a Exma. Ministra Eliana Calmon (Relatora) , apresentou os seguintes fundamentos (peça 7) :
'De acordo com o art. 30 da Lei 4.242/63, o recebimento da pensão especial depende que o militar tenha integrado a FEB, a FAB, ou a Marinha, tenha participado efetivamente de operações de guerra e esteja incapacitado, sem condições de prover seu próprio sustento, além de não receber outros valores dos cofres públicos. Esses últimos requisitos devem ser comprovados também pelos seus dependentes.
Confira-se, a propósito:
ADMINISTRATIVO. PENSÃO DE EX-COMBATENTE. LEI APLICÁVEL. VIGÊNCIA A ÉPOCA DO FALECIMENTO. ART. 30 DA LEI 4.242/1963. DEPENDÊNCIA ECONÓMICA. REQUISITO NÃO COMPROVADO. 
1. Considerando a data do óbito do ex-combatente, a sistemática da concessão da pensão especial será regida pela Lei 4.242/63, combinada com a Lei 3.765/60, na hipótese do falecimento ter se dado antes da Constituição da República de 1988, na qual, em linhas gerais, estipula a concessão de pensão especial, equivalente à graduação de Segundo Sargento, de forma vitalícia, aos herdeiros do ex-combatente, incluída as filhas maiores de 21 anos e válidas, desde que comprovem a condição de incapacidade e impossibilidade de sustento próprio. Precedentes. 
2. No caso dos autos, trata-se de filha maior, não inválida, de ex-combatente falecido em 23 de dezembro de 1984, razão pela qual a questão da reversão da pensão especial, anteriormente concedida à sua genitora, deve se ater ao disposto na Lei 4.242/63, combinada com a Lei 3.765/60, (vigente no instante do passamento) , que garante a pensão de ex-combatente, desde que comprovadas as condições de incapacidade e impossibilidade de sustento próprio previstas no art. 30 da Lei nº 4.242/63, o que não é o caso dos autos. 
3. Agravo regimental não provido. 
 (AgRg no AgRg no REsp 1348576/RN, Rel. Ministro MAURO CAMPBELL MARQUES, SEGUNDA TURMA, julgado em 04/12/2012, DJe 10/12/2012) 
PROCESSUAL CIVIL. AÇÃO RESCISÓRIA. TESE IRRELEVANTE. INEXISTENCIA DE OMISSÃO. PENSÃO. EX-COMBATENTE. LEI APLICÁVEL. VIGÊNCIA A ÉPOCA DO FALECIMENTO. ART. 30 DA LEI 4.242/1963. REQUISITO. NAO COMPROVAÇÃO. 
Não há ofensa ao art. 535 do CPC. O tema suscitado nos aclaratórios, quanto à manifestação do TRF no sentido de que não houve recurso contra o acórdão rescindendo, é irrelevante, pois o Tribunal de origem, apesar disso, analisou o mérito da rescisória. 
 Quanto à questão de fundo, a Corte Regional não reconheceu o direito das filhas maiores à pensão por morte do pai, ex-combatente de guerra, nos termos do art. 53, II, do ADCT e do art. 7º da Lei 3.765/1960, por dois fundamentos suficientes: a) 'as autoras não comprovaram o estado de incapacidade do falecido genitor, ou das suas próprias incapacidades, de modo que não possuem direito à concessão do benefício postulado'; e b) 'a ação tem como óbice intransponível o disposto na Súmula 343 do Egrégio Supremo Tribunal Federal'.
A pensão em favor das filhas é regida pela lei vigente à época do falecimento do ex-combatente, ainda que tenha havido anterior pensão percebida pela mãe. Sendo incontroverso que o genitor faleceu em 22/10/1989, incide o disposto no art. 7º da Lei 3.765/1960, em sua vedação original, como defendem as agravantes, e também o art. 30 da Lei 4.242/1963 
Se é certo que, pelo regime jurídico aplicável, mesmo as filhas maiores têm direito à pensão (art. 7º da Lei 3.765/1960) , não é menos verdadeiro que se exige a comprovação de incapacidade e de que não podem 'prover os próprios meios de subsistência e não percebem qualquer importância dos cofres públicos' (art. 30 da Lei 4.242/1963) . Precedentes do STJ.
No caso dos autos, as agravantes não infirmam o fundamento do acórdão proferido na origem, de que não comprovaram a incapacidade para prover sua subsistência e que não recebem valores dos cofres públicos. Sua tese é de inaplicabilidade desse requisito legal (art. 30 da Lei 4.242/1963) , o que, como visto, não encontra suporte na jurisprudência do STJ.
Agravo Regimental não provido.
 (AgRg no REsp 1266649/SC, Rel. Ministro HERMAN BENJAMIN, SEGUNDA TURMA, julgado em 26/06/2012, DJe 08/08/2012) 
ADMINISTRATIVO. PROCESSUAL CIVIL. AGRAVO REGIMENTAL NO AGRAVO DE INSTRUMENTO. EX-COMBATENTE. FILHAS MAIORES E CAPAZES. PENSÃO DE SEGUNDO-SARGENTO DAS FORÇAS ARMADAS. LEIS 3.765/60 E 4.242/63. DIREITO. INEXISTÊNCIA. PRECEDENTES DO STJ. AGRAVO NÃO PROVIDO. 
1. 'A pensão deixada por ex-combatente é regida pelas normas vigentes na data do óbito de seu instituidor, não por aquelas aplicáveis à época do falecimento da viúva que recebia os proventos' (AI-AgR 499.377/RJ, Rel. Min. ELLEN GRACIE, STF, Segunda Turma, DJ 3/2/06) . 
2. Tendo o ex-militar falecido em 24/1/82, antes da promulgação da Constituição Federal de 1988, não há falar no eventual direito à pensão especial instituída pelo art. 53, 11, II, do ADCT, devendo ser aplicável, no que couber, a legislação vigente ao tempo do óbito, ou seja, as Leis 3.765/60 e 4.242/63. 
3. São requisitos para o pagamento da pensão especial de ex-combatente previsto no art. 30 da Lei 4.242/63: 1º) ser o ex-militar integrante da FEB, da FAB ou da Marinha; 2º) ter efetivamente participado de operações de guerra; 3º) encontrar-se o ex-militar, ou seus dependentes, incapacitados, sem poder prover os próprios meios de subsistência; e 4º) não perceber nenhuma importância dos cofres públicos. 
4. 'Os requisitos específicos previstos no art. 30 da Lei 4.242/63 acentuam a natureza assistencial da pensão especial de Segundo-Sargento, que devem ser preenchidos não apenas apelo ex-combatente, mas também por seus dependentes' (AgRg no Ag 1.406.330/RN, de minha relatoria, Primeira Turma, DJe 15/8/11) .
5. No caso, os três primeiros requisitos legais não foram preenchidos, uma vez que o falecido ex-militar não integrou a FEB, mas guarnição do Exército localizada no litoral brasileiro, e não há nos autos notícia de que as autoras/agravadas encontram-se incapacitadas, sem poder prover os próprios meios de subsistência. 
6. Agravo regimental não provido. 
 (AgRg no Ag 1429793/PE, Rel. Ministro ARNALDO ESTEVES LIMA, PRIMEIRA TURMA, julgado em 21/06/2012, DJe 02/08/2012) '
Em se tratando de processo em que a parte interessada não se manifestou acerca das irregularidades imputadas, não há elementos para que se possa efetivamente aferir e reconhecer a ocorrência de boa-fé na conduta das responsáveis, podendo este Tribunal, desde logo, proferir o julgamento de mérito pela irregularidade das contas, conforme os termos dos §§ 2º e 6º do art. 202 do Regimento Interno do TCU. (Acórdão 2064/2011-TCU-Primeira Câmara (relator Min. Ubiratan Aguiar) , 6.182/2011-TCU-1ª Câmara (relator Min. Weber de Oliveira) , 4.072/2010-TCU-1ª Câmara (Relator Min. Valmir Campelo) , 1.189/2009-TCU-1ª Câmara (Relator Min. Marcos Bemquerer) , 731/2008-TCU-Plenário (Relator Min. Aroldo Cedraz) .
Contudo, no presente caso, pode-se reconhecer ausência de boa-fé na conduta das responsáveis, uma vez que o pagamento resultou de influência ou interferência das beneficiárias para a concessão do benefício impugnado. Ademais, nos termos do Acórdão 7845/2013-TCU-Primeira Câmara, rel. Benjamin Zymler:
'A reforma de sentença judicial que permitia pagamentos considerados como irregulares impõe o dever de ressarcimento ao erário. É impossível falar-se em boa-fé quando o interessado tem pleno conhecimento de que estava recebendo os valores em discussão em razão de provimento jurisdicional de natureza precária ou não definitivo. Em caso de cassação desse tipo de decisão, devem as partes, por decorrência lógica da improcedência do pedido, retornar ao status quo ante, cabendo ao sucumbente repor os danos causados pela execução provisória da medida cassada'
Mais ainda, de acordo com a Súmula TCU 249, é dispensada a reposição de importâncias indevidamente percebidas, de boa-fé, por servidores ativos e inativos, e pensionistas, em virtude de erro escusável de interpretação de lei por parte do órgão/entidade, ou por parte de autoridade legalmente investida em função de orientação e supervisão, à vista da presunção de legalidade do ato administrativo e do caráter alimentar das parcelas salariais.
Aprofundando mais no assunto, o Acórdão 3748/2017-TCU-Segunda Câmara (Relator Augusto Nardes) assim detalhou as condições para a referida dispensa:
'A reposição ao erário somente pode ser dispensada quando verificadas cumulativamente as seguintes condições: a) presença de boa-fé do servidor; b) ausência, por parte do servidor, de influência ou interferência para a concessão da vantagem impugnada; c) existência de dúvida plausível sobre a interpretação, a validade ou a incidência da norma infringida, no momento da edição do ato que autorizou o pagamento da vantagem impugnada; e d) interpretação razoável, embora errônea, da lei pela Administração. Quando não estiverem atendidas todas essas condições ou, ainda, quando os pagamentos forem decorrentes de erro operacional da Administração, a reposição é obrigatória, na forma dos arts. 46 e 47 da Lei 8.112/1990.'
Dessa forma, as responsáveis Maria das Graças da Silva Magalhães, Maria Alice da Silva Monteiro, Maria de Fátima Correia de Sa, Maria da Glória da Silva Meneses e Maria do Socorro Moura da Silva devem ser considerados revéis, nos termos do art. 12, § 3º, da Lei 8.443/1992, devendo as contas serem julgadas irregulares, condenando-as ao débito apurado e aplicando-lhes a multa prevista no art. 57 da Lei 8.443/1992.
Prescrição da Pretensão Punitiva
	Vale ressaltar que a pretensão punitiva do TCU, conforme Acórdão 1441/2016-TCU-Plenário, Relator Min. Benjamin Zymler, que uniformizou a jurisprudência acerca dessa questão, subordina-se ao prazo geral de prescrição indicado no art. 205 do Código Civil, que é de dez anos, contado da data de ocorrência da irregularidade sancionada, nos termos do art. 189 do Código Civil, sendo este prazo interrompido pelo ato que ordenar a citação, a audiência ou a oitiva das responsáveis.
No caso em exame, não ocorreu a prescrição, uma vez que a irregularidade sancionada ocorreu em 2/6/2017, e o ato de ordenação da citação ocorreu em 9/11/2021.
CONCLUSÃO
	Em face da análise promovida na seção 'Exame Técnico', verifica-se que as responsáveis Maria das Graças da Silva Magalhães, Maria Alice da Silva Monteiro, Maria de Fátima Correia de Sa, Maria da Glória da Silva Meneses e Maria do Socorro Moura da Silva não lograram comprovar a boa e regular aplicação dos recursos; instadas a se manifestar, optaram pelo silêncio, configurando a revelia, nos termos do § 3º, do art. 12, da Lei 8.443/1992. Ademais, inexistem nos autos elementos que demonstrem a boa-fé das responsáveis ou a ocorrência de outras excludentes de culpabilidade.
Verifica-se também que não houve a prescrição da pretensão punitiva, conforme análise já realizada.
Tendo em vista que não constam dos autos elementos que permitam reconhecer a boa-fé dos responsáveis, sugere-se que as suas contas sejam julgadas irregulares, nos termos do art. 202, § 6º, do Regimento Interno do TCU, com a imputação do débito atualizado monetariamente e acrescido de juros de mora, nos termos do art. 202, § 1º do Regimento Interno do TCU, descontado o valor eventualmente recolhido, com a aplicação da multa prevista no art. 57 da Lei 8.443/1992.
Por fim, como não houve elementos que pudessem modificar o entendimento acerca das irregularidades em apuração, mantém-se a matriz de responsabilização presente na peça 30.
PROPOSTA DE ENCAMINHAMENTO
Diante do exposto, submetemos os autos à consideração superior, propondo ao Tribunal:
considerar revéis as responsáveis Maria das Graças da Silva Magalhães (CPF XXX.491.074-XX) , Maria Alice da Silva Monteiro (CPF: XXX.216.024-XX) , Maria de Fátima Correia de Sa (CPF: XXX.354.914-XX) , Maria da Glória da Silva Meneses (CPF: XXX.360.204-XX) e Maria do Socorro Moura da Silva (CPF: XXX.667.674-XX) , para todos os efeitos, dando-se prosseguimento ao processo, com fulcro no art. 12, § 3º, da Lei 8.443/1992; 
julgar irregulares, nos termos dos arts. 1º, inciso I, 16, inciso III, alínea c, da Lei 8.443/1992, c/c os arts. 19 e 23, inciso III, da mesma Lei, as contas das responsáveis Maria das Graças da Silva Magalhães (CPF: XXX.491.074-XX) , Maria Alice da Silva Monteiro (CPF: XXX.216.024-XX) , Maria de Fátima Correia de Sa (CPF: XXX.354.914-XX) , Maria da Glória da Silva Meneses (CPF XXX.360.204-XX) e Maria do Socorro Moura da Silva (CPF: XXX.667.674-XX) , condenando-os ao pagamento das importâncias a seguir especificadas, atualizadas monetariamente e acrescidas dos juros de mora, calculadas a partir das datas discriminadas até a data da efetiva quitação do débito, fixando-lhes o prazo de quinze dias, para que comprovem, perante o Tribunal, o recolhimento das referidas quantias aos cofres do Tesouro Nacional, nos termos do art. 23, inciso III, alínea 'a', da citada lei, c/c o art. 214, inciso III, alínea 'a', do Regimento Interno do TCU.  
 (...) [As tabelas com a discriminação dos valores constam da peça 65].
aplicar individualmente às responsáveis Maria das Graças da Silva Magalhães (CPF XXX.491.074-XX) , Maria Alice da Silva Monteiro (CPF: XXX.216.024-XX) , Maria de Fátima Correia de Sa (CPF: XXX.354.914-XX) , Maria da Glória da Silva Meneses (CPF: XXX.360.204-XX) e Maria do Socorro Moura da Silva (CPF: XXX.667.674-XX) a multa prevista no art. 57 da Lei 8.443/1992 c/c o art. 267 do Regimento Interno do TCU, fixando-lhes o prazo de quinze dias, a contar da notificação, para que comprovem, perante o Tribunal (art. 214, III, alínea 'a', do Regimento Interno do TCU) , o recolhimento da dívida aos cofres do Tesouro Nacional, atualizada monetariamente desde a data do acórdão que vier a ser proferido por este Tribunal até a data do efetivo recolhimento, se paga após o vencimento, na forma da legislação em vigor;
autorizar, desde logo, a cobrança judicial das dívidas, caso não atendidas as notificações, na forma do disposto no art. 28, inciso II, da Lei 8.443/1992;
autorizar também, desde logo, se requerido, com fundamento no art. 26, da Lei 8.443, de 1992, c/c o art. 217, §§ 1º e 2º do Regimento Interno do TCU, o parcelamento da (s) dívida (s) em até 36 parcelas, incidindo, sobre cada parcela, corrigida monetariamente, os correspondentes acréscimos legais, fixando-lhes o prazo de quinze dias, a contar do recebimento da notificação, para comprovar, perante o Tribunal, o recolhimento da primeira parcela, e de trinta dias, a contar da parcela anterior, para comprovar os recolhimentos das demais parcelas, devendo incidir, sobre cada valor mensal, atualizado monetariamente, os juros de mora devidos, no caso do débito, na forma prevista na legislação em vigor, alertando as responsáveis de que a falta de comprovação do recolhimento de qualquer parcela importará o vencimento antecipado do saldo devedor, nos termos do § 2º do art. 217 do Regimento Interno deste Tribunal; 
enviar cópia do Acórdão a ser prolatado à Procuradoria da República no Estado de PE, nos termos do § 3º do art. 16 da Lei 8.443/1992, c/c o § 7º do art. 209 do Regimento Interno do TCU, para adoção das medidas cabíveis; e
enviar cópia do Acórdão que vier a ser proferido ao Comando da 7ª Região Militar e 7ª Divisão de Exército e aos responsáveis, para ciência;
informar à Procuradoria da República no Estado de PE, ao Comando da 7ª Região Militar e 7ª Divisão de Exército e aos responsáveis que a presente deliberação, acompanhada do Relatório e do Voto que a fundamenta, está disponível para a consulta no endereço www.tcu.gov.br/acordaos, além de esclarecer que, caso requerido, o TCU poderá fornecer sem custos as correspondentes cópias, de forma impressa; e
informar à Procuradoria da República no Estado de PE que, nos termos do parágrafo único do art. 62 da Resolução TCU 259/2014, os procuradores e membros do Ministério Público credenciados nesta Corte podem acessar os presentes autos de forma eletrônica e automática, ressalvados apenas os casos de eventuais peças classificadas como sigilosas, as quais requerem solicitação formal."
Ato contínuo à manifestação de mérito da SecexTCE, o parquet junto a este TCU, nestes autos representado pela Procuradora-Geral Cristina Machado da Costa e Silva, apresentou o seguinte parecer (peça 68) : 
"Trata-se de tomada de contas especial instaurada pelo Comando da 7.ª Região Militar e 7.ª Divisão de Exército, em desfavor das Senhoras Maria das Graças da Silva Magalhães, Maria Alice da Silva Monteiro, Maria de Fátima Correia de Sa, Maria da Glória da Silva Meneses e Maria do Socorro Moura da Silva, em razão do recebimento de valores dos cofres públicos relativos a pensão de ex-combatente, sustentada por decisão judicial antecipada, cassada por decisão judicial posterior, haja vista as filhas do ex-combatente serem maiores e não incapazes de prover seu próprio sustento.
2.	O prejuízo ao erário levantado pelo tomador de contas foi de R$ 392.286,05, sob a responsabilidade das beneficiárias acima mencionadas. Cada uma delas recebeu dos cofres públicos remuneração de R$ 64.328,62, com parcelas distribuídas no período de 2/10/2011 a 2/6/2017.
3.	Acolhendo o posicionamento do controle interno, em caráter preliminar, a Secex-TCE propôs realizar a citação das responsáveis pelo 'recebimento de parcela de remuneração de pensão especial de ex-combatente, concedida por meio de decisão judicial, em caráter precário, posteriormente revertida, durante o período de outubro/2011 a junho/2017'. No mérito, após promovidas as citações e não obtidas respostas, opinou a Unidade Técnica por considerar revéis as pensionistas, julgar suas contas irregulares, condená-las ao pagamento das importâncias indevidamente recebidas de pensão especial militar de ex-combatente, e aplicar-lhes a multa do art. 57 da Lei n.º 8.443/1992.
4.	Como fato relevante dos autos, tem-se a decisão do Superior Tribunal de Justiça que deu provimento ao REsp n.º 1.393.022/PE, interposto pela União, que julgou improcedente o direito ao recebimento da pensão especial, tendo em vista a não comprovação de que as autoras da ação eram incapazes de prover seu próprio sustento, um dos requisitos para recebimento da pensão pleiteada (peça 7) .
5.	Segundo o STJ, foi proposta pelas responsáveis ação pelo rito ordinário em face da União, requerendo a reversão da pensão especial de ex-combatente paga à sua falecida mãe. O pedido foi julgado procedente, tendo a União sido condenada por sentença a pagar às autoras a cota-parte da pensão especial de 2.º Tenente.
6.	Em sede de apelação e remessa oficial, decidiu o TRF da 5.ª Região alterar a decisão de origem, determinando que a pensão fosse calculada com base no soldo de segundo-sargento das Forças Armadas. Contra essa decisão, foi interposto pela União o aludido Resp.
7.	Nota-se da ementa do acórdão do TRF da 5.ª Região (peça 7, p. 3) , contra o qual foi interposto o Recurso Especial, que a sentença do juízo de primeira instância, favorável às responsáveis, havia confirmado tutela antecipatória previamente concedida.
8.	A decisão final do STJ demonstrou, com supedâneo em sua própria jurisprudência, que houve violação ao art. 30 da Lei n.º 4.242/1963 (É concedida aos ex-combatentes da Segunda Guerra Mundial, da FEB, da FAB e da Marinha, que participaram ativamente das operações de guerra e se encontram incapacitados, sem poder prover os próprios meios de subsistência e não percebem qualquer importância dos cofres públicos, bem como a seus herdeiros, pensão igual à estipulada no art. 26 da Lei n.º 3.765, de 4 de maio de 1960) , dado não haver informações no processo judicial de que as responsáveis dependentes estivessem incapacitadas, sem poder prover seu próprio sustento.
9.	Feito o histórico acima, a questão central destes autos envolve definir se os fatos apurados pelo Comando da 7.ª Região Militar e 7.ª Divisão de Exército comportam a conclusão de que houve irregularidade que enseja a instauração, processamento e julgamento de Tomada de Contas Especial, processo que possui rito e objetivos próprios.
10.	Em particular, é preciso averiguar se houve conduta ilícita praticada pelas Sras. Maria das Graças da Silva Magalhães, Maria Alice da Silva Monteiro, Maria de Fátima Correia de Sa, Maria da Glória da Silva Meneses e Maria do Socorro Moura da Silva, do ponto de vista do alcance da jurisdição do TCU, ao receber pensão em caráter provisório, de processo que tramitou na justiça, que teve decisão definitiva do STJ pela improcedência do pleito das responsáveis. Igualmente, é necessário determinar se o provimento do Recurso Especial transmuta automaticamente os valores indevidamente recebidos pelas responsáveis em prejuízo aos cofres públicos, e que fundamentos jurídicos e/ou meios dispõe a União para buscar a reparação dessas quantias.
11.	A obrigação de indenizar o dano causado por execução de tutela de urgência posteriormente revogada está prevista no art. 302, inciso I, do Código de Processo Civil, conforme segue.
'Art. 302. Independentemente da reparação por dano processual, a parte responde pelo prejuízo que a efetivação da tutela de urgência causar à parte adversa, se:
I - a sentença lhe for desfavorável;'
12.	Idêntica obrigação de reparar os danos sofridos se aplica aos casos de cumprimento provisório da sentença, que posteriormente venha a ser reformada (art. 520, inciso I, do atual CPC; também presente no art. 475-O, inciso I, do CPC de 1973) .
'Art. 520. O cumprimento provisório da sentença impugnada por recurso desprovido de efeito suspensivo será realizado da mesma forma que o cumprimento definitivo, sujeitando-se ao seguinte regime:
I - corre por iniciativa e responsabilidade do exequente, que se obriga, se a sentença for reformada, a reparar os danos que o executado haja sofrido;'
13.	A mesma inteligência pode ser encontrada na decisão do REsp n.º 1.767.956/RJ (Relator Ministro Moura Ribeiro, julgado em 23/10/2018) , na parte da ementa abaixo transcrita.
'4. A Segunda Seção do STJ é firme no entendimento de que os danos decorrentes da execução de tutela antecipada, assim como de tutela cautelar e execução provisória, são disciplinados pelo sistema processual vigente, independentemente da análise sobre culpa da parte, ou se esta agiu de má-fé.
5. Esta Corte Superior compreende que a obrigação de indenizar o dano causado pela execução de tutela antecipada posteriormente revogada é consequência natural da improcedência do pedido, dispensando-se, inclusive, pedido da parte interessada.
6. A sentença de improcedência, quando revoga tutela concedida por antecipação, constitui, como efeito secundário, título de certeza da obrigação de o autor indenizar o réu pelos danos eventualmente experimentados, cujo valor exato será posteriormente apurado em liquidação nos próprios autos. Precedente: REsp 1.548.749/RS, Rel. Ministro LUIS FELIPE SALOMÃO, Segunda Seção, DJe 6/6/2016.
7. Recurso especial parcialmente provido.'
14.	O STJ adota linha semelhante de entendimento para os casos de antecipação de tutela para pagamento de benefício previdenciário pelo INSS, conforme se observa na ementa abaixo (REsp n.º 1.401.560/MT, Relator p/ acórdão Ministro Ari Pargendler, julgado em 12/2/2014) .
'O grande número de ações, e a demora que disso resultou para a prestação jurisdicional, levou o legislador a antecipar a tutela judicial naqueles casos em que, desde logo, houvesse, a partir dos fatos conhecidos, uma grande verossimilhança no direito alegado pelo autor. O pressuposto básico do instituto é a reversibilidade da decisão judicial. Havendo perigo de irreversibilidade, não há tutela antecipada (CPC, art. 273, § 2º) . Por isso, quando o juiz antecipa a tutela, está anunciando que seu decisum não é irreversível. Mal sucedida a demanda, o autor da ação responde pelo recebeu indevidamente. O argumento de que ele confiou no juiz ignora o fato de que a parte, no processo, está representada por advogado, o qual sabe que a antecipação de tutela tem natureza precária.
Para essa solução, há ainda o reforço do direito material. Um dos princípios gerais do direito é o de que não pode haver enriquecimento sem causa. Sendo um princípio geral, ele se aplica ao direito público, e com maior razão neste caso porque o lesado é o patrimônio público. O art. 115, II, da Lei nº 8.213, de 1991, é expresso no sentido de que os benefícios previdenciários pagos indevidamente estão sujeitos à repetição. Uma decisão do Superior Tribunal de Justiça que viesse a desconsiderá-lo estaria, por via transversa, deixando de aplicar norma legal que, a contrário sensu, o Supremo Tribunal Federal declarou constitucional. Com efeito, o art. 115, II, da Lei nº 8.213, de 1991, exige o que o art. 130, parágrafo único na redação originária (declarado inconstitucional pelo Supremo Tribunal Federal - ADI 675) dispensava.
Orientação a ser seguida nos termos do art.543-C do Código de Processo Civil: a reforma da decisão que antecipa a tutela obriga o autor da ação a devolver os benefícios previdenciários indevidamente recebidos.
Recurso especial conhecido e provido.' [grifo no original]
15.	A partir do julgamento desse REsp, fixou-se a primeira tese abaixo (Tema Repetitivo n.º 692) , a qual, recentemente, foi reafirmada no julgamento da Questão de Ordem n.º 12482/DF (Relator Ministro Og Fernandes, julgado em 11/5/2022) , com acréscimo de redação para se ajustar à nova legislação previdenciária (tese revista) .
'- Primeira Tese (Tema n.º 692) :
A reforma da decisão que antecipa a tutela obriga o autor da ação a devolver os benefícios previdenciários indevidamente recebidos.
- Tese Revista:
A reforma da decisão que antecipa os efeitos da tutela final obriga o autor da ação a devolver os valores dos benefícios previdenciários ou assistenciais recebidos, o que pode ser feito por meio de desconto em valor que não exceda 30% (trinta por cento) da importância de eventual benefício que ainda lhe estiver sendo pago.'
16.	A matéria chegou ao STF no Recurso Extraordinário com Agravo n.º 722.421/MG (Tema n.º 799 da Repercussão Geral) , onde se discutiu, à luz dos arts. 5.º, incisos I, XXXV, XXXVI e LV, e 195, § 5.º, da Constituição Federal, a possibilidade, ou não, da devolução de valores recebidos em virtude de tutela antecipada posteriormente revogada. Firmou-se o entendimento de que 'a questão acerca da devolução de valores recebidos em virtude de concessão de antecipação de tutela posteriormente revogada tem natureza infraconstitucional e a ela atribuem-se os efeitos da ausência de repercussão geral, nos termos do precedente fixado no RE n.º 584.608, Relatora a Ministra Ellen Gracie, DJe 13/3/2009'.
17.	A legislação e jurisprudência mencionadas mostram que vigora a tese da repetibilidade dos valores recebidos pelo autor da ação em decorrência de decisão que antecipa os efeitos da tutela, posteriormente revogada. Podem ser enumerados os seguintes fatores que justificam a repetibilidade: natureza das tutelas provisórias, que tem na reversibilidade uma de suas características; caráter de precariedade dessa espécie de medida; consciência do autor do pedido dos riscos de ter a tutela antecipada revogada; e vedação ao enriquecimento ilícito de uma das partes do processo.
18.	No TCU, há remansosa jurisprudência que confirma que a administração deverá promover a restituição de valores pagos em cumprimento a decisão judicial liminar, desconstituída posteriormente por deliberação judicial definitiva, que deixa de assegurar o pagamento de determinada vantagem a servidor ou pensionista, desde que não haja determinação em contrário na decisão definitiva. Citem-se os enunciados abaixo da Jurisprudência Selecionada do Tribunal representativos do entendimento.
'i) Desconstituída decisão judicial, proferida em caráter liminar, que assegurava o pagamento de determinada vantagem a servidor ou pensionista, e não havendo determinação em contrário na deliberação definitiva, cabe à Administração promover a restituição dos valores pagos em cumprimento à decisão revogada (art. 46 da Lei 8.112/1990) . (Acórdão 5729/2017-TCU-Primeira Câmara, Revisor Ministro Benjamin Zymler) (Processo de Representação) 
ii) Não estão ao abrigo da segurança jurídica pagamentos realizados a servidores, a título precário, em decorrência de decisões judiciais desfavoráveis à União que, posteriormente, venham a ser tornadas insubsistentes. Impõe-se aos servidores a obrigação de recompor a situação anterior, suportando os efeitos da revogação do benefício. A dispensa de restituição, nesse contexto, corresponderia a permissão para que a Administração Pública fosse onerada por ato de terceiro e configuraria enriquecimento sem causa do servidor, o que é vedado no ordenamento jurídico pátrio. (Acórdão 1622/2017-TCU-Primeira Câmara, Relator Ministro Walton Alencar Rodrigues) (Processo de Aposentadoria) 
iii) A reforma de sentença judicial que permitia pagamentos considerados como irregulares impõe o dever de ressarcimento ao erário. É impossível falar-se em boa-fé quando o interessado tem pleno conhecimento de que estava recebendo os valores em discussão em razão de provimento jurisdicional de natureza precária ou não definitivo. Em caso de cassação desse tipo de decisão, devem as partes, por decorrência lógica da improcedência do pedido, retornar ao status quo ante, cabendo ao sucumbente repor os danos causados pela execução provisória da medida cassada. (Acórdão 7845/2013-TCU-Primeira Câmara, Relator Ministro Benjamin Zymler) (Processo de Aposentadoria) 
iv) Os interessados beneficiados por decisão judicial posteriormente considerada insubsistente devem ressarcir ao erário as parcelas consideradas indevidas pelo TCU desde o trânsito em julgado da decisão que suspendeu os pagamentos irregulares, devidamente atualizados. (Acórdão 181/2012-TCU-Plenário, Relator Ministro Augusto Sherman) (Processo de Monitoramento) 
v) Uma vez desconstituída a decisão judicial que autorizava pagamento considerado ilegal pelo TCU, em sede de apreciação de concessão de reforma, aposentadoria ou pensão, o órgão jurisdicionado deve promover, nos termos do art. 46 da Lei 8.112/1990, a restituição dos valores que foram pagos a esse título após a data em que o interessado tomou conhecimento da decisão do TCU que considerou ilegal a concessão. (Acórdão 1684/2008-TCU-Primeira Câmara, Relator Ministro Marcos Vinicios Vilaça) (Processo de Aposentadoria) 
vi) Em pagamentos realizados em cumprimento a sentenças, quando desconstituída a vontade judicial que antes suplantava a vontade administrativa, a devolução de valores recebidos é consequência natural da reversão do julgado. Os valores pagos indevidamente devem ser devolvidos ao erário, nos termos do artigo 46, § 3º, da Lei 8.112/90. (Acórdão 2291/2007-TCU-Plenário, Relator Ministro Augusto Nardes) (Processo de Auditoria) 
vii) Havendo sucumbência em ações judiciais que discutem pagamentos indevidos a servidores púbicos, devem ser tomadas providências para a restituição ao erário desses valores. (Acórdão 2493/2007-TCU-Segunda Câmara, Relator Ministro Aroldo Cedraz) (Processo de Prestação de Contas) 
viii) Os valores recebidos em decorrência de cumprimento a decisão liminar, a tutela antecipada ou a sentença que venha a ser revogada ou rescindida serão atualizados desde a data do acórdão do TCU que os considerou indevidos até a data de sua reposição. (Acórdão 3535/2006-TCU-Segunda Câmara, Relator Ministro Ubiratan Aguiar) (Processo de Aposentadoria) '
19.	Em acórdãos da espécie, uma vez certificada a irregularidade, independentemente do tipo de processo, além de providências inerentes a cada caso, o Tribunal usualmente determina ao órgão responsável por efetuar os pagamentos abarcados pela decisão judicial provisória ou não definitiva, posteriormente transitada em julgado com perda da causa pelo autor, a obter a restituição dos valores indevidamente percebidos pelo servidor/aposentado/pensionista. Outra obrigação que recai sobre a instância administrativa é que faça cessar os pagamentos considerados ilegais.
20.	Conquanto seja incontroverso o direito de a administração buscar a reparação dos valores despendidos com servidores/aposentados/pensionistas, resultante do cumprimento de tutela provisória que venha a ser revogada com definitividade, não nos parece ser a tomada de contas especial o instrumento adequado para esse objetivo.
21.	Sobre esse tema, em recente decisão (Acórdão 3232/2022-TCU-Primeira Câmara, relatado pelo Ministro-Substituto Weder de Oliveira) , que abordou caso semelhante ao deste processo (tomada de contas especial instaurada por unidade do Exército, em virtude da cassação da tutela antecipada judicial que deferiu o direito à reversão da cota-parte da pensão militar especial de ex-combatente instituída pelo progenitor das responsáveis) , o Tribunal decidiu arquivar os autos, com fundamento no art. 212 do Regimento Interno/TCU, por ausência dos pressupostos de constituição e de desenvolvimento válido e regular. As justificativas do arquivamento encontram-se no trecho abaixo da Proposta de Deliberação condutora do Acórdão.
'15. Embora exista precedente deste Tribunal em que outra responsável foi condenada ao ressarcimento das quantias recebidas mediante antecipação de tutela posteriormente revogada, ante o subsequente julgamento pela improcedência de ação judicial tratando de situação análoga [Acórdão n.º 11.706/2021-TCU-2.ª Câmara, relatado pelo Ministro-Substituto Marcos Bemquerer], considero que questões dessa natureza merecem deslinde diverso.
16. Conforme já me manifestei anteriormente ao apreciar duas TCEs envolvendo a mesma situação ora exame [Acórdãos n.º 1.352/2022-TCU-1.ª Câmara e n.º 1.353/2022-TCU-1.ª Câmara], não estão presentes os pressupostos legais para instauração de uma tomada de contas especial, estabelecidos no art. 8º da LO/TCU:
' (...) Art. 8° Diante da omissão no dever de prestar contas, da não comprovação da aplicação dos recursos repassados pela União, na forma prevista no inciso VII do art. 5° desta Lei, da ocorrência de desfalque ou desvio de dinheiros, bens ou valores públicos, ou, ainda, da prática de qualquer ato ilegal, ilegítimo ou antieconômico de que resulte dano ao Erário, a autoridade administrativa competente, sob pena de responsabilidade solidária, deverá imediatamente adotar providências com vistas à instauração da tomada de contas especial para apuração dos fatos, identificação dos responsáveis e quantificação do dano.' (destaquei) 
17. A questão tratada no presente processo não envolve desfalque ou desvio de recursos federais, tampouco a prática de ato ilegal, ilegítimo ou antieconômico por parte das responsáveis, que receberam os benefícios por determinação de legítima decisão judicial.
18. Não constam dos autos elementos que indiquem o cometimento de irregularidade por parte de agentes públicos. Conforme acórdão do TRF5, as responsáveis não chegaram a apresentar requerimento administrativo perante o ministério. A apresentação da ação judicial objetivando a reversão da cota-parte da pensão militar especial de ex-combatente encontrava amparo no princípio da inafastabilidade do controle jurisdicional.
19. Ressalto que, tendo em vista o insucesso na cobrança administrativa dos valores pagos em caráter provisório às responsáveis, a AGU requereu, perante o Poder Judiciário, a devolução dos valores em questão, tendo já sido proferida sentença em 22/5/2017, cujos excertos reproduzo abaixo [cita número do processo]:
[...]
20. Com efeito, é prerrogativa do Poder Judiciário, ao revogar decisão que concedeu tutela antecipada em caso de improcedência do pedido do autor, decidir se cabe ou não a devolução dos valores.'
22.	No Acórdão 1353/2022-TCU-Primeira Câmara, que apreciou caso de mesma espécie, também relatado pelo Ministro-Substituto Weder de Oliveira, o Tribunal dirigiu o seguinte comando à Segecex:
'9.3. ordenar à Secretaria-Geral de Controle Externo desta Corte que oriente suas unidades sobre a necessidade de, nos casos de tomadas de contas especiais instauradas com vistas a obter o ressarcimento de quantias pagas, mediante tutela antecipada em ações judiciais, pleiteando a reversão da cota-parte da pensão militar especial de ex-combatente, sempre avaliar a presença dos pressupostos legais estabelecidos no art. 8º da LO/TCU.'
23.	Os argumentos expostos no supracitado Acórdão 3232/2022-TCU-Primeira Câmara nos parecem válidos e adequados, revelando-se plausível a tese de ausência de pressupostos legais para instauração de tomada de contas especial em contextos de responsabilização de agentes pelo ressarcimento de valores recebidos mediante antecipação de tutela posteriormente desconstituída.
24.	Deveras, de acordo com o art. 3.º da IN/TCU n.º 71/2012 (art. 8.º da Lei n.º 8.443/1992) , a autoridade competente deve, antes da instauração da tomada de contas especial, adotar medidas administrativas para caracterização ou elisão do dano, nas seguintes hipóteses: i) omissão no dever de prestar contas; ii) não comprovação da aplicação de recursos repassados pela União mediante convênio, contrato de repasse, ou instrumento congênere; iii) ocorrência de desfalque, alcance, desvio ou desaparecimento de dinheiro, bens ou valores públicos; e iv) prática de ato ilegal, ilegítimo ou antieconômico de que resulte dano ao Erário.
25.	Esgotadas as medidas administrativas, sem a elisão do dano, a autoridade competente deverá providenciar a instauração de tomada de contas especial, caso subsistam elementos fáticos e jurídicos que indiquem a omissão no dever de prestar contas e/ou dano ou indício de dano ao erário (arts. 4.º e 5.º da IN/TCU n.º 71/2012) .
26.	Verifica-se que as responsáveis indicadas no parágrafo inicial não incidiram em nenhuma das condutas previstas no art. 8.º da Lei Orgânica, que demarca os requisitos necessários para motivar a instauração de tomada de contas especial. A conduta irregular atribuída às pensionistas foi ter recebido remuneração de pensão especial de ex-combatente, concedida através de tutela antecipada cassada em momento posterior, no período de outubro de 2011 até junho de 2017. Não houve, in casu, prática de ato ilegal, ilegítimo ou antieconômico por parte das responsáveis de que tenha resultado dano ao erário, muito menos desfalque ou desvio de recursos públicos decorrente de sua atuação.
27.	É necessário observar que, pelo princípio da inafastabilidade da jurisdição (art. 5.º, inciso XXXV, da Constituição Federal; e art. 3.º do CPC) , a lei não excluirá da apreciação do poder Judiciário lesão ou ameaça a direito. Ao propor ação ordinária para buscar a reversão de pensão percebida por sua mãe, as responsáveis exerceram o seu legítimo direito de ingressar em juízo para assegurar o resultado prático de sua pretensão.
28.	No campo do processo civil, o direito de ação é um direito autônomo, que não se confunde com o direito material que se pretende defender, além de não depender da efetiva existência do direito material para que possa ser exercido. Desse modo, a decisão do STJ de prover o recurso da União para considerar improcedente o direito das responsáveis ao recebimento da pensão especial de ex-combatente não torna o ato inicial de provocação do Judiciário ilícito ou abusivo.
29.	Ademais, não há nos autos qualquer elemento que indique que a decisão de primeira instância favorável às responsáveis tenha sido tomada por juiz incompetente, ou que não tenham sido observados os princípios do devido processo legal, do contraditório e da ampla defesa, o que poderia levar ao reconhecimento de alguma nulidade processual. Ao conhecer dos fatos, interpretar o direito e deferir o pedido das responsáveis, o juiz agiu legitimamente no exercício dos poderes que lhe foram outorgados.
30.	Não havendo ato inválido no processo judicial, nem abuso no exercício do direito de ação pelas autoras, não há como estabelecer o vínculo causal entre o prejuízo causado ao erário pelos valores recebidos por força de decisões judiciais e a existência de conduta ilícita praticada pelas responsáveis, com a necessária individualização, requisito obrigatório das tomadas de contas especiais.
31.	Seria irrazoável e desproporcional o Tribunal condenar as responsáveis em débito e multa, além de julgar suas contas irregulares, sob o legítimo anseio de reparação dos danos causados pelos pagamentos determinados provisoriamente, quando as pensionistas não deram causa a nenhuma irregularidade, mas tão somente pleitearam judicialmente um direito que compreendiam lhes ser devido.
32.	Não é qualquer prejuízo ou dano causado ao erário que aciona automaticamente o poder/dever das autoridades administrativas e do TCU instaurarem tomada de contas especial para obtenção do respectivo ressarcimento. É necessário que os fatos e condutas avaliadas em cada caso estejam circunscritos às hipóteses taxativas de instauração de TCE previstas no art. 8.º da Lei n.º 8.443/1992 e no art. 3.º da IN/TCU n.º 71/2012.
33.	Como exemplos, os precedentes e a súmula abaixo indicam relações jurídicas específicas para as quais o Tribunal entendeu não ser cabível a instauração de TCE, ou limitou seu alcance subjetivo, sem que tenha sido afastado o dever geral de os administrados reporem o erário.
'i) O instrumento de Tomada de Contas Especial nas empresas estatais deve ser utilizado precipuamente para buscar ressarcimento de prejuízos decorrentes de ato de gestão e não de ressarcimento de débitos trabalhistas decorrentes da execução ordinária do contrato de trabalho celetista. (Acórdão 153/2006-TCU-Plenário, Rel. Min. Benjamin Zymler) 
ii) SÚMULA TCU n.º 134: Refoge da competência do Tribunal de Contas da União o exame e julgamento dos processos de tomadas de contas instaurados para ressarcimento de débitos, que não se configuram como alcances, provenientes de relação jurídica de natureza trabalhista, por servidores de órgãos ou entidades cujos ordenadores de despesa, dirigentes ou administradores se acham sob a jurisdição do Tribunal.
iii) Não cabe instauração de tomada de contas especial por irregularidades verificadas na aplicação de recursos de 'crédito instalação', concedido pelo Incra no âmbito do Programa Nacional de Reforma Agrária, uma vez que a sua operacionalização é feita por intermédio de contratos de financiamento com os beneficiários do programa, cessando, a partir daí, a natureza pública dos recursos. (Acórdão 1396/2014-TCU-Plenário, Rel. Min. Ana Arraes) 
iv) Em processo de tomada de contas especial instaurada em decorrência de concessões irregulares de benefícios previdenciários do INSS, a decisão do TCU pela exclusão de segurados da relação processual não impede a adoção, pela entidade prejudicada, de providências administrativas e/ou judiciais com o objetivo de reaver aquilo que foi pago sem fundamento jurídico. (Acórdão 2364/2015-TCU-Plenário, Rel. Min. Augusto Nardes) 
v) Não cabe instauração de tomada de contas especial em caso de inadimplemento da contrapartida - investimento em pesquisa e desenvolvimento - de benefícios fiscais concedidos com amparo na Lei 8.248/1991 (Lei de Informática) , por se tratar de relações tributárias, devendo o ressarcimento dos valores correspondentes aos benefícios fiscais cancelados, com atualização e acréscimo de multas pecuniárias aplicáveis aos débitos fiscais relativos aos tributos da mesma natureza, ser buscado em processo administrativo tributário. (Acórdão 10244/2017-TCU-Primeira Câmara, Rel. Min. Vital do Rêgo) 
vi) A reposição ao erário de valores remuneratórios indevidamente recebidos por servidores públicos deve ser providenciada, atendidos o contraditório e a ampla defesa, pelo respectivo órgão ou entidade mediante cobrança administrativa, desconto em folha ou ajuizamento de ação, sendo indevida a instauração de tomada de contas especial para essa finalidade (Acórdão 17929/2021-TCU-Primeira Câmara, Rel. Min. Jorge Oliveira) '
34.	Concluindo, a inexistência dos pressupostos normativos para a constituição de processo de TCE não exime as responsáveis da obrigação legal de indenizar a parte ré (União) pelo dano experimentado durante a vigência das decisões provisórias que determinaram os pagamentos das pensões em favor das autoras, conforme determinam o CPC e a jurisprudência do STJ e do TCU.
35.	Descaracterizada a presença nos presentes autos de ato de gestão ilegal, ilegítimo ou antieconômico de que tenha resultado dano ao erário, ou de desfalque, alcance ou desvio de dinheiro, bens ou valores públicos, entende-se que o melhor encaminhamento seja o arquivamento do processo por ausência dos pressupostos de constituição e de desenvolvimento válido e regular, nos termos do art. 212 do Regimento Interno/TCU.
36.	Nada obsta, por último, que o Tribunal informe à Advocacia-Geral da União sobre o acórdão que vier a ser proferido, alertando aquele órgão que a ele compete propor ação ordinária de cobrança em face das responsáveis, tendo em vista a decisão final do STJ que considerou improcedente o pedido de concessão de pensão especial de ex-combatente formulado originalmente, visando ao ressarcimento dos valores de pensão militar pagos com suporte em decisão não definitiva, conforme demonstrado nestes autos.
37.	Pelo exposto, com as devidas vênias por divergir da Unidade Técnica, esta representante do Ministério Público de Contas propõe que os presentes autos sejam arquivados, por ausência dos pressupostos de constituição e de desenvolvimento válido e regular, com base no art. 212 do Regimento Interno/TCU. Em complemento, propõe que o Tribunal informe à Advocacia-Geral da União sobre o acórdão que vier a ser proferido, alertando o órgão de representação judicial da União que, diante do insucesso na cobrança administrativa dos valores pagos em caráter não definitivo às Sras. Maria das Graças da Silva Magalhães, Maria Alice da Silva Monteiro, Maria de Fátima Correia de Sa, Maria da Glória da Silva Meneses e Maria do Socorro Moura da Silva, cabe a propositura de ação ordinária de cobrança em face das responsáveis, com o objetivo de obter a devolução dos valores recebidos por força de decisão judicial precária, reformada com definitividade pelo STJ, independentemente do arquivamento da presente TCE."
É o relatório.

não há

TOMADA DE CONTAS ESPECIAL. PERCEPÇÃO DE PENSÃO MILITAR POR FORÇA DE DECISÃO JUDICIAL, POSTERIORMENTE CASSADA PELO STJ. CITAÇÃO DAS BENEFICIÁRIAS. REVELIA. AUSÊNCIA DOS PRESSUPOSTOS DE CONSTITUIÇÃO E DE DESENVOLVIMENTO VÁLIDO E REGULAR DO PROCESSO. ARQUIVAMENTO.

TOMADA DE CONTAS ESPECIAL (TCE)

Secretaria de Controle Externo de Tomada de Contas Especial - SecexTCE

Em exame tomada de contas especial instaurada pelo Comando da 7ª Região Militar do Exército Brasileiro, em desfavor de Maria das Graças da Silva Magalhães, Maria Alice da Silva Monteiro, Maria de Fátima Correia de Sá, Maria da Glória da Silva Meneses e Maria do Socorro Moura da Silva, em razão do recebimento de pensão militar especial instituída por seu genitor, o ex-combatente João Correia da Silva, com base em decisão judicial não transitada em julgado, revertida posteriormente.
Inicialmente, as responsáveis ajuizaram ação ordinária na Justiça Federal pleiteando a reversão da pensão especial, após o falecimento de sua genitora em 28/10/2010, na condição de filhas maiores do ex-combatente da 2ª Guerra Mundial, falecido em 26/6/1980. Sentença de mérito prolatada nos autos do Processo 0002684-62.2011.4.5.838300, em 3/8/2011, deferiu-lhes o pleito. Em sede de apelação e remessa oficial, o Tribunal Regional Federal da 5ª Região confirmou a tutela antecipatória previamente concedida. Destarte, mediante execução provisória da sentença, os pagamentos do benefício se iniciaram em 2/10/2011 (peça 31, p. 3) . 
Em 19/9/2013, no entanto, o Superior Tribunal de Justiça - STJ deu provimento ao recurso especial da União (REsp. 1.393.022/PE) , julgando improcedente o direito ao recebimento da pensão especial, tendo em vista a não comprovação de que as autoras da ação eram incapazes de prover seu próprio sustento.
Após isso, o Exército Brasileiro instaurou sindicância, em 18/7/2017, na qual concluiu que as responsáveis causaram prejuízo ao erário, tendo recebido, indevidamente, cada uma, no período de 2/10/2011 a 2/6/2017, parcela correspondente a 1/5 (um quinto) da cota-parte do benefício, no montante individual de R$ 64.328,62, totalizando R$ 321.643,10, em valores históricos.
Concedida oportunidade de defesa às responsáveis na fase interna, não apresentaram justificativas suficientes para elidir a contenda e não recolheram o montante devido aos cofres do Tesouro Nacional. Já no âmbito deste Tribunal, regularmente citadas, não se manifestaram. Dessa forma, a unidade instrutiva propôs considerá-las revéis, condenando-as ao pagamento das parcelas do débito apurado e aplicando-lhes a multa prevista no art. 57 da Lei 8.443/1992 (peças 65-67) .
O Ministério Público junto ao TCU abriu divergência. Em substancioso parecer, a Procuradora-Geral Cristina Machado da Costa e Silva argumenta não estarem presentes os pressupostos de constituição e de desenvolvimento válido e regular do processo, vez que as interessadas não incidiram em nenhuma das condutas previstas no art. 8º da Lei Orgânica do TCU. Propôs, portanto, o arquivamento do feito.
Efetuado esse breve histórico, passo a decidir. Manifesto, desde logo, concordância com as análises e conclusões ofertadas pelo Parquet, as quais acrescento às minhas razões de decidir.
A jurisprudência majoritária do Poder Judiciário apresenta entendimento no sentido da necessidade de restituição aos cofres públicos de valores recebidos pelo servidor em virtude de decisão judicial precária ou não definitiva que venha a ser posteriormente reformada. O próprio art. 302, inciso I, do Código de Processo Civil prevê a obrigação de indenizar o dano causado por execução de tutela de urgência posteriormente revogada.
O Superior Tribunal de Justiça - STJ, em recente revisão da tese firmada no Tema Repetitivo 692, acerca da obrigação de devolução dos valores recebidos pelo litigante beneficiário do Regime Geral da Previdência Social - RGPS, em virtude de decisão judicial precária que venha a ser posteriormente revogada, reafirmou a seguinte tese sobre a questão:
"A reforma da decisão que antecipa os efeitos da tutela final obriga o autor da ação a devolver os valores dos benefícios previdenciários ou assistenciais recebidos, o que pode ser feito por meio de desconto em valor que não exceda 30% (trinta por cento) da importância de eventual benefício que ainda lhe estiver sendo pago." Questão de Ordem 12482/DF (Relator Ministro Og Fernandes, julgado em 11/5/2022) 
Não obstante, resta saber se o direito da União de reaver recursos dessa natureza daria ensejo a instauração de tomadas de contas especial no TCU. A Lei Orgânica desta Corte enumera, em seu art. 8º, os pressupostos para constituição de uma TCE, sendo eles: a) a omissão no dever de prestar contas; b) a não comprovação da aplicação dos recursos repassados pela União; c) a ocorrência de desfalque ou desvio de dinheiros, bens ou valores públicos; ou d) a prática de ato ilegal, ilegítimo ou antieconômico de que resulte dano ao erário.
A questão aqui tratada não envolve nenhuma dessas hipóteses. Não há informações acerca de eventual fraude cometida pelas beneficiárias, mas apenas de um regular pleito judicial. Ainda que a percepção dos valores decorra de decisão não transitada em julgado, não constam dos autos elementos que indiquem o cometimento de irregularidade por parte das responsáveis ou de agentes públicos. Dessa forma estou de pleno acordo com o MPTCU ao afirmar que:
"30. Não havendo ato inválido no processo judicial, nem abuso no exercício do direito de ação pelas autoras, não há como estabelecer o vínculo causal entre o prejuízo causado ao erário pelos valores recebidos por força de decisões judiciais e a existência de conduta ilícita praticada pelas responsáveis, com a necessária individualização, requisito obrigatório das tomadas de contas especiais.
31. Seria irrazoável e desproporcional o Tribunal condenar as responsáveis em débito e multa, além de julgar suas contas irregulares, sob o legítimo anseio de reparação dos danos causados pelos pagamentos determinados provisoriamente, quando as pensionistas não deram causa a nenhuma irregularidade, mas tão somente pleitearam judicialmente um direito que compreendiam lhes ser devido.
32. Não é qualquer prejuízo ou dano causado ao erário que aciona automaticamente o poder/dever das autoridades administrativas e do TCU instaurarem tomada de contas especial para obtenção do respectivo ressarcimento. É necessário que os fatos e condutas avaliadas em cada caso estejam circunscritos às hipóteses taxativas de instauração de TCE previstas no art. 8º da Lei 8.443/1992 e no art. 3º da IN/TCU 71/2012." (Peça 68, p. 6) .
Não estão presentes, portanto, os pressupostos legais para a regular constituição e desenvolvimento deste feito. No recente Acórdão 6052/2020-TCU-Primeira Câmara, de minha relatoria, a Corte de Contas adotou exatamente este entendimento, em caso bastante semelhante ao atual. Ressalto, ainda, que, em outras três oportunidades análogas, todas relatadas pelo Ministro-Substituto Weder de Oliveira, o TCU apresentou entendimento na mesma direção: nos Acórdãos 1.353/2022, 1.352/2022 e 3.232/2022, todos da 1ª Câmara. No primeiro caso, a Corte expediu ainda seguinte mandamento:
"9.3. ordenar à Secretaria-Geral de Controle Externo desta Corte que oriente suas unidades sobre a necessidade de, nos casos de tomadas de contas especiais instauradas com vistas a obter o ressarcimento de quantias pagas, mediante tutela antecipada em ações judiciais, pleiteando a reversão da cota-parte da pensão militar especial de ex-combatente, sempre avaliar a presença dos pressupostos legais estabelecidos no art. 8º da LO/TCU."
Anuo ainda à proposta do Parquet para a remessa de cópia a decisão que vir a ser proferida à Advocacia-Geral da União, vez que compete aquele órgão propor ação judicial ordinária de cobrança em face das responsáveis, visando ao ressarcimento dos valores de pensão militar pagos com suporte em decisão não definitiva, conforme demonstrado nestes autos. É dizer, compete ao Poder Judiciário avaliar a devolução dos valores percebidos por força de sua decisão posteriormente revogada.
Assim, ante a ausência dos pressupostos para a constituição da tomada de contas especial, o presente processo deve ser encerrado. Termos em que VOTO pela adoção da minuta de acórdão que ora submeto a este Colegiado.
TCU, Sala das Sessões, em 29 de novembro de 2022.
JORGE OLIVEIRA 
Relator